臺灣高等法院刑事判決　　　　　　　　93年度上訴字第2179號
上　訴　人　臺灣臺北地方法院檢察署檢察官
上　訴　人
即　被　告　丙○○
選任辯護人　呂錦律師
　　　　　　張振興律師
　　　　　　黃麗蓉律師
上　訴　人
即　被　告　甲○○
選任辯護人　郭士功律師
　　　　　　張振興律師
　　　　　　黃麗蓉律師
上　訴　人
即　被　告　乙○○（原名莊明銀）
上列上訴人因被告等妨害自由等案件，不服臺灣臺北地方法院92
年度訴字第264號，中華民國93年6月23日第一審判決（起訴案號
：臺灣臺北地方法院檢察署91年度偵字第14495號、第15438號）
，提起上訴，本院判決如下：
    主  文
原判決撤銷。
甲○○傷害人之身體，處有期徒刑參月，如易科罰金，以參百元
折算壹日。
丙○○、乙○○均無罪。
    事  實
一、甲○○與丙○○為夫妻，因丙○○與戊○○發生婚外情，丙○○曾將所有之存摺及提款卡交付戊○○保管與使用，以供
    戊○○提領款項支付兩人共同生活之所需，嗣經甲○○發現
    上情，丙○○乃於民國（下同）九十年四月十八日晚間電告
    戊○○至臺北市○○○路○段三三五號巷口星巴克咖啡館晤
    談，希望結束彼此感情及金錢糾葛，戊○○依約前往，惟因
    該咖啡館打烊未果乃離開咖啡館，適甲○○亦趕來，甲○○
    因對戊○○介入其家庭心生不滿，竟單獨基於傷害之犯意，
    於同日二十三時許在上址星巴克咖啡館外巷口接續多次以腳
    踢踹戊○○之方式，使戊○○受有右腿瘀傷兩處各十乘五公
    分、八乘五公分及左腿瘀傷五處各七乘六公分、十乘六公分
    、十三乘八公分、三乘二公分、五乘四公分。
二、案經被害人戊○○訴請臺灣臺北地方法院檢察署檢察官偵查
    起訴。
    理  由
一、訊據上訴人即被告甲○○（簡稱被告）矢口否認有何傷害犯
    行，辯稱；告訴人戊○○（簡稱告訴人）跑到伊家來鬧，伊
    一直用理性態度來處理，避之唯恐不及，不會與告訴人有任
    何接觸，伊並未前往星巴克咖啡館與告訴人晤談，告訴人被
    毆打時伊不在現場，況伊當時懷孕三個月，不可能毆打告訴
    人，告訴人講的不是事實等語。
二、經查：（一）、被告之配偶丙○○於九十年四月十八日電約
    告訴人至臺北市○○○路○段三三五號巷口星巴克咖啡館晤
    談，迄晚上十一時許，在星巴克咖啡館巷口，由被告以腳踢
    踹之方式毆打告訴人，致告訴人受有右腿瘀傷兩處各十乘五
    公分、八乘五公分及左腿瘀傷五處各七乘六公分、十乘六公
    分、十三乘八公分、三乘二公分、五乘四公分等傷害，業經
    告訴人指述歷歷（參九十年度他字第三三五一號卷第二七頁
    反面），有台北市立仁愛醫院九十年四月十九日驗傷診斷書
    影本一紙附卷可證（參九十年度他字第三三五一號卷第八頁
    ），並有照片十張在卷可按（參原審卷第二宗第二０四頁至
    第二一三頁）；（二）、被告因其配偶丙○○與告訴人發生
    婚外情，並有餽贈金錢之事，曾於九十年五月六日打電話與
    告訴人之友人劉慰慈，請其勸告訴人還錢，並於電話中自承
    之前有打告訴人等情，並經證人劉慰慈於檢察官偵查中及原
    審訊問時結證明白（參九十年度他字第一五八二號卷第一一
    四頁反面、第一一五頁正反面、原審卷第一宗第一一一頁）
    ，被告於上開證人作證時均同時接受訊問，當場亦自承有打
    電話予劉慰慈等語（參同上卷第一一五頁反面、第一一六頁
    正反面、原審卷第一宗第一二一頁），堪認告訴人之上開指
    訴應與事實相符；（三）、辯護人雖辯稱告訴人之指訴矛盾
    不可信，告訴人關於事發現場是否尚有被告之配偶丙○○之
    二位姊姊在場，以及告訴人之鼻子是否受傷等情，其前後指
    訴不一致。惟查告訴人自始至終均指訴毆打伊之人為被告一
    人等語，因告訴人認為丙○○之二位姊姊並未參與傷害之行
    為，因此並未於告訴狀提及丙○○之二位姊姊，為告訴人指
    明在卷（參原審卷第二宗第一四二頁），自不能以告訴人就
    被傷害當時在場人數前後指訴有所出入，即認告訴人之指訴
    不可信。至於告訴人指訴被告毆打其鼻子，惟驗傷診斷書並
    無記載等情，僅足以證明告訴人此部分之指述，並無證據足
    資佐證與事實相符，惟尚不足以反推告訴人關於前開傷害事
    實之指訴不可信；（四）、被告雖提出不在場證明，惟觀諸
    其於九十年九月四日偵查中先供稱：「當天我參與了二次演
    講，演講完後十一點半由板橋請司機載我去高雄，同行者另
    有三人，隔天我中午在高雄又有演講‧‧‧十一點半盤點完
    後從板橋離開」等語（參九十年度他字第三三五一號卷第三
    十頁），於九十一年七月十六日偵查中則改稱：「十八日中
    午就由台北出發去台中，因晚上七點至九點多有說明會，隔
    天在高雄下午二點也有說明會，所以就沒有回台北。我是十
    八日晚上十一點多開車去高雄，因高雄有住的地方，我是與
    呂梅華一同下去的」等語（參九十年度他字第一五八二號卷
    第一一三頁），於九十一年九月三日偵查中再度改稱：「（
    問：你與呂梅華有無事先約好在台中見面？）她常會去台中
    參加會場，是在台中會場碰面。我請她等我一下，因她是護
    理人員，我媽媽生病想請教她」、「（問：你們是幾點才開
    始聊天？）大概十一點左右，因當天我課講的很晚後我得知
    她在高雄也有說明會時，我們一起開車去高雄。在十一點以
    前我們沒有一起吃飯」等語（參九十一年度偵字第一四四九
    五號卷第十七頁），其就九十年四月十八日在台中究竟與何
    人見面？又因何原因至高雄？與何人同車等情之供述均互相
    矛盾，是被告於當日是否確實前往台中及高雄，已有可疑。
    而參諸被告所提之不在場人證證詞，證人呂梅華於偵查中雖
    證稱：被告與伊於九十年四月十八日晚上八、九點單獨見面
    吃飯，再於十一點多前往高雄等語（參九十一年度偵字第一
    四四九五號卷第十六頁反面、第十七頁）。惟與被告前揭供
    詞關於當日並未與證人呂梅華吃飯等情不符，是該證人之證
    言，已有可疑，又證人林春芳於偵查中證稱：「（問：知否
    甲○○於當天人在何處？）她當天在台中有開班授課，由晚
    上七點上課到九點多‧‧‧當天授課完我有與她聊天到十一
    點多，我就先回台北了」等語（參九十一年度他字第一五八
    二號卷第一一二頁反面、第一一三頁），核與被告於九十一
    年九月三日偵查中供稱：當天課程結束時已十一點左右，再
    與證人呂梅華一起去高雄等情，顯然互相矛盾，是該證人之
    證言，亦有可疑，該兩名不在場人證均不足以為被告有利之
    認定。又證人陳美姿、李嘉玲於原審雖結證稱：被告與證人
    等於九十年四月十八日前往台中進行產品課程，結束後即前
    往高雄等語（參原審卷第一宗第一四六頁至第一六四頁），
    惟該二名證人亦均證稱事隔已久，係經過被告提醒後始加以
    回憶，足證該二名證人或許曾於某日與被告甲○○前往台中
    ，被告甲○○並可能曾於某日課後前往高雄，惟據證人之證
    言，並不足以證明該日即為九十年四月十八日。況被告於原
    審亦供承其因事隔已久，就若干細節記憶不清等語，衡諸被
    告就該日行蹤之供述有多處矛盾，且與證人呂梅華、林春芳
    等人之證言不符，堪認被告或許曾於某日前往台中演講，並
    曾於某日台中演講後前往高雄，惟並不足以證明該日即為九
    十年四月十八日。從而被告之不在場抗辯，不足為有利被告
    認定之依據。至於共同被告丙○○為被告之配偶，且於本案
    亦涉及法律責任，其於本院供稱九十年四月十八日十一時許
    被告未在上開星巴克咖啡館外巷口處等語，要屬迴護卸責之
    詞，另共同被告乙○○、證人丁○○於本院經過交互詰問，
    證人丁○○證稱伊於當時未去星巴克咖啡館，沒有遇到甲○○等語，共同被告乙○○亦證稱伊沒有在現場，沒有看到被
    告傷害告訴人等語，均不足為有利被告之認定。又被告雖於
    原審提出被告任職勤邑富國際行銷九十年四月全省課程行銷
    時間表一份證明其於案發時不在場，按諸該時間表雖記載四
    月十八日晚上被告在臺中有產品訓練之授課安排，惟參諸四
    月十八日為週三，該時間表所載晚上上課時間為十七時至二
    十一時，參諸臺中與臺北相距不遠，而本案傷害罪犯罪時間
    為四月十八日夜間十一時許，縱被告確依該行程表赴說明會
    演講，亦不能佐證被告於同日晚上十一時許不在傷害行為之
    現場。被告另提出出生證明書（參九十一年度他字第一五八
    二號偵查卷第一０二頁），證明其於九十年十二月二十二日
    生產，於九十年四月十八日當時懷孕，不可能以腳踢踹告訴
    人，惟依上開出生證明書之記載，被告係懷孕滿三十九週生
    產，推算其於九十年四月十八日之時懷孕約六週，即一個半
    月左右，被告斯時之行動衡諸常情，尚非不可以腳踹踢告訴
    人，是被告此項辯解，尚非可採。被告辯護人於本院另請求
    傳喚證人鄭超文、林惠珍（參本院卷第一宗第一０五頁、第
    一０六頁刑事調查證據聲請狀）及林玉達（參本院卷第二宗
    第十頁聲請調查證據狀），因所欲待證事項與被告是否犯傷
    害罪無涉，自無庸傳喚調查，附此敘明。
三、核被告所為，係犯刑法第277條第1項之傷害人之身體罪，被
    告接續多次之傷害舉動，為單純一罪。
四、原審以被告所犯傷害罪部分，事證明確，予以論罪科刑，固
    非無見。惟查，原審未詳予勾稽上揭證據，遽認被告與丙○○、乙○○為傷害罪之共犯，並另犯妨害自由罪，尚有未洽
    ，詳如後述。檢察官上訴意旨，主張被告傷害告訴人犯行部
    分與另犯妨害自由、強制罪犯行，構成要件不同，犯罪之時
    間、地點互異，認被告傷害罪後再犯妨害自由罪為另行起意
    ，應分論併罰，被告迄今未賠償告訴人損失，原審僅論以有
    期徒刑六月過輕，且被告似應另涉刑法第 328條強盜罪、刑
    法第 346條恐嚇取財罪嫌等語，為無理由，被告上訴意旨，
    否認另犯妨害自由罪，則為有理由，自應由本院將原判決關
    於被告甲○○部分撤銷改判。爰審酌被告因其配偶與告訴人
    發生情感、金錢糾葛，影響其家庭生活，於行為當時因一時
    氣憤，致有本件犯行，惟無犯罪前科及其犯罪時所受之刺激
    、犯罪手段、犯罪所生損害、犯罪後之態度等一切情狀，量
    處如主文第二項所示之刑，並諭知易科罰金之折算標準，以
    示懲儆。
五、公訴意旨另以：被告丙○○於上開犯罪事實欄所載之時間、
    地點，與被告甲○○，具有傷害之犯意聯絡，由被告甲○○
    為上開犯行，又被告丙○○夫妻、被告即臺仁公司副總經理
    乙○○（化名莊家豪）及臺仁公司總經理丁○○另共同基於
    剝奪戊○○行動自由及使人行無義務之事之故意，由被告乙○○及丁○○挾持告訴人於九十年四月十八日二十四時許至
    臺北市○○○路○段一四八號一樓之臺仁公司，迫使告訴人
    簽立清償債務一百七十萬元之協議書、本票兩紙及本票原因
    說明書，告訴人因恐遭幫派份子報復及驚魂未甫，故於同年
    月二十日、二十三日匯款一百六十七萬元及交付現金三萬元
    予丁○○，因認被告甲○○涉犯刑法第三百零二條第一項之
    剝奪他人行動自由罪、第三百零四條第一項之強制罪，被告
    丙○○涉犯刑法第二百七十七條第一項之傷害罪，另與被告
    乙○○共同涉犯刑法第三百零二條第一項之剝奪他人行動自
    由罪、第三百零四條第一項之強制罪等罪嫌。
六、按犯罪事實，應依證據認定之，無證據不得認定犯罪事實，
    刑事訴訟法第一百五十四條第二項定有明文。又事實之認定
    ，應憑證據，如未能發現相當證據，或證據不足以證明，自
    不能以推測或擬制之方法為裁判基礎；又認定不利於被告之
    事實，須依積極證據，苟積極證據不足為不利於被告之認定
    時，即應為有利於被告之認定，更不必有何有利之證據，最
    高法院四十年台上字第八六號、三十年上字第八一六號判例
    ，分別著有明文。又按告訴人之告訴，係以使被告受刑事訴
    追為目的，是其陳述是否與事實相符，仍應調查其他證據以
    資審認，最高法院五十二年台上字第一三００號著有判例可
    資參照。訊據被告丙○○、甲○○及乙○○均堅決否認有公
    訴人所指之上開犯行，被告丙○○辯稱：伊委託台仁公司催
    收帳款，告訴人心甘情願跟伊到臺仁公司洽談還錢事宜，告
    訴人所述其被限制行動自由，都不是事實等語，被告甲○○
    則辯稱：伊當時並未前往台仁公司等語，被告乙○○辯稱：
    我們公司是正派合法經營，在法律範圍內，為當事人作協調
    的工作，本件丙○○、戊○○二造均為伊客戶，公司都會以
    禮相待，只因伊未配合告訴人之指訴，告訴人才連伊一起告
    ，伊並無傷害及妨害自由之犯行等語。
七、公訴人認被告丙○○犯有共犯傷害及妨害自由之犯行，另認
    被告甲○○、乙○○均涉有妨害自由犯行，無非係以告訴人
    之指訴，證人丁○○之證詞、記載告訴人受有左右腿淤傷之
    臺北市立仁愛醫院診斷書一紙、被告丙○○與告訴人雙方簽
    訂之清償債務協議書、本票說明書各一紙及九十年度偵字第
    二０七三三號不起訴處分書、臺灣高等法院檢察署九十一年
    度議字第五六四號處分書各一份、中國農民銀行匯款申請書
    代收傳票、中國國際商業銀行國內匯款申請書、收據各一紙
    等，為其主要論據。
八、惟查：（一）、依公訴人起訴書意指所載，證人丁○○之證
    詞、診斷書、清償債務協議書、本票說明書、銀行匯款申請
    書代收入傳票、匯款申請書、收據等證據，固能證明告訴人
    受傷，並於九十年四月十八日與被告丙○○簽立清償債務協
    議書、本票、本票說明書，告訴人並依協議書匯款予台仁公
    司總經理丁○○，處理雙方紛爭之丁○○、乙○○亦取得報
    酬等情，惟不能依此證明告訴人於簽立上開協議書、本票、
    本票說明書時受到他人強暴脅迫而為違背自己意思或公訴人
    所指之其他犯行；（二）、告訴人對於所受傷害一事，已明
    白指出係被告甲○○所為，被告丙○○並未出手毆打告訴人
    等語在卷，參諸被告丙○○與告訴人發生婚外情，受害者應
    為被告甲○○，被告丙○○並非本件婚外情之受害人，並無
    任何對告訴人施以傷害之犯罪動機，究無法僅以告訴人指訴
    被告丙○○在現場，逕認被告丙○○亦犯有傷害罪；（三）
    、依卷內資料所示，告訴人對於其與丙○○交往期間保管使
    用被告丙○○之存摺、提款卡等情，並不爭執，被告丙○○
    既與告訴人欲結束彼此感情、金錢糾葛，而要求告訴人返還
    交往期間告訴人保管之金錢時，告訴人依法自有返還義務，
    是告訴人指訴九十年四月十八日深夜被告甲○○、丙○○授
    意被告乙○○、丁○○挾持告訴人前往台仁公司逼迫告訴人
    簽下清償協議書、本票、本票原因說明書，是否屬實，已有
    可疑。又告訴人提起本件告訴之時間為九十年七月三十一日
    ，有刑事告訴狀在卷可按（參九十年度他字第三三五一號偵
    查卷第一頁反面），距離其指訴遭妨害自由之時間逾三月，
    如告訴人確遭被告等人逼迫簽下上開文件，何以不立即報警
    處裡，亦令人懷疑其告訴內容之真實性。況告訴人於九十年
    四月二十日之後，仍依據上開簽名文件之內容先後自動匯款
    一百五十萬元、十七萬元，另交付丁○○三萬元，此點為告
    訴人所自陳，並有匯款申請書代收入傳票、收據、國內匯款
    申請書在卷可按（參同上卷第十六頁正反面），如告訴人曾
    簽署之上開清償協議書非出於己願，又何必於嗣後依約匯款
    ？矧告訴人並於九十年四月二十五日分別留言予被告乙○○
    、丁○○感謝彼等支持、承諾，有告訴人所寫感謝函影本在
    卷可稽（參同上偵查卷第五八頁、第五九頁），益證告訴人
    上開指訴存有前後矛盾之瑕疵，而不足盡信。而被告乙○○
    經法務部調查局就其於「債務協調過程戊○○沒有被限制行
    動」一節進行測謊結果，被告乙○○並無情緒波動反應，研
    判未說謊，有該局九十一年五月二十七日調科參字第０九一
    ００二０四四一０號測謊報告書一紙在卷可參（參九十一年
    度他字第一五八二號偵查卷編號第四九頁），被告乙○○上
    開辯解，自堪採信。綜上所述，本件除告訴人片面具有瑕疵
    之指訴外，檢察官所舉之證據，均不能證明被告甲○○、丙○○及乙○○另有公訴人所指上開妨害自由及傷害之犯行，
    此外，復查無其他積極證據足以證明被告甲○○、丙○○及
    乙○○有公訴人所指之上開犯行，揆之前開判例意旨，應認
    本件不能證明被告三人有公訴人所指此部分犯罪，而被告甲○○部分因公訴人認此部分與上開有罪部份具有裁判上一罪
    關係，爰不另為無罪諭知。
九、原審未詳予勾稽上揭證據，遽認被告丙○○、乙○○二人有
    共同傷害及妨害自由犯行，並予論罪科刑，尚有未洽。檢察
    官上訴意旨，主張被告丙○○、乙○○傷害告訴人犯行部分
    與其後之妨害自由、強制罪犯行，應分論併罰，且對被告丙○○、乙○○，量刑輕縱，且被告丙○○、乙○○似應另涉
    刑法第328條強盜罪、刑法第346條恐嚇取財罪嫌等語，為無
    理由，被告丙○○、乙○○上訴意旨，否認犯罪，則為有理
    由，自應由本院將原判決關於被告丙○○、乙○○部分予以
    撤銷改判，另就被告丙○○、乙○○為無罪之諭知，以昭公
    允。
據上論斷，應依刑事訴訟法第369條第1項前段、第364條、第299
條第1項前段、第301條第1項，刑法第277條第 1項，罰金罰鍰提
高標準條例第1條前段、第2條，判決如主文。
本案經檢察官劉文水到庭執行職務。
中　　華　　民　　國　　94　　年　　5 　　月　　11　　日
　　　　　　　　　刑事第二十三庭審判長法　官  尤豐彥
　　　　　　　　　　　　　　　　　　  法　官  趙功恆
　　　　　　　　　　　　　　　　　　  法　官  鄧振球
以上正本證明與原本無異。
檢察官如不服本判決，應於收受送達後十日內向本院提出上訴書
狀，其未敘述上訴之理由者並得於提起上訴後十日內向本院補提
理由書（均須按他造當事人之人數附繕本）。
                                      書記官  洪秋帆
中　　華　　民　　國　　94　　年　　5 　　月　　16　　日
附錄：本案論罪科刑法條全文
刑法第277條第1項
傷害人之身體或健康者，處三年以下有期徒刑、拘役或一千元以
下罰金。
